臺灣高等法院民事判決
107年度上字第1316號
上  訴  人  何春桃  
訴訟代理人  江昊緯律師 
上  訴  人  蔡忠敏  
            蔡淑靜  

            丁泰棠  
共      同
訴訟代理人  林泓毅律師
            謝昆峯律師
上  一  人
複 代理 人  胡慕真律師
上列當事人間請求損害賠償事件，兩造對於中華民國107年8月16
日臺灣士林地方法院106年度訴字第718號第一審判決各自提起上
訴，上訴人何春桃為訴之追加，本院於109年2月25日言詞辯論終
結，判決如下：
    主      文
兩造上訴及上訴人何春桃追加之訴均駁回。
第二審訴訟費用關於上訴人何春桃上訴（含追加之訴）部分，由
上訴人何春桃負擔，關於上訴人蔡忠敏、蔡淑靜、丁泰棠上訴部
分，由上訴人蔡忠敏、蔡淑靜、丁泰棠連帶負擔百分之七十六，
餘由上訴人蔡忠敏負擔。
    事實及理由
一、按第二審訴之變更或追加，非經他造同意不得為之，但請求
    之基礎事實同一者，不在此限，民事訴訟法第446條第1項、
    第255條第1項第2款分別定有明文。查上訴人何春桃（下稱
    其名）主張其遭上訴人蔡忠敏、蔡淑靜、丁泰棠（下分稱其
    名，合稱蔡忠敏等3人）妨害自由之侵權行為，受有新臺幣
    （下同）250萬元損失，依侵權行為之法律關係，訴請蔡忠
    敏等3人應連帶給付250萬元本息，嗣於本院追加民法第179
    條規定為請求權基礎（見本院卷一第157頁），兩訴之原因
    事實有社會事實之共通性及關聯性，追加之訴並可利用原訴
    之證據資料，雖蔡忠敏等3人不同意該追加之訴，惟此部分
    合於上開規定，自應准許。
二、何春桃主張：蔡忠敏於民國104年9月1日晚上6時23分起至同
    晚6時25分許，在臺北市○○○路00號1樓全家便利商店內，先
    以「幹，你不要給我跑」等語辱罵，再作勢毆打伊，其妹蔡
    淑靜則在旁觀看，致伊心生畏懼而將現金250萬元交付蔡忠
    敏、蔡淑靜。蔡忠敏另單獨起意抓住伊頭頸並摑掌臉部，致
    伊受有下唇2x0.7公分瘀傷之傷害。蔡忠敏、蔡淑靜隨即將
    伊帶往臺北市○○區○○○路00號2樓蔡忠敏住處，由蔡忠敏與隨
    後趕至該處之丁泰棠繼續恫嚇伊，要伊留下女兒即訴外人邱
    莉莉之聯絡方式，並脅迫伊簽下借據、切結書、本票等及交
    付10萬元現金。蔡忠敏等3人於翌日，再前往伊位於臺北市○
    ○區○○路000號5樓住處，由蔡忠敏、丁泰棠脅迫伊，蔡淑靜
    在旁助勢，伊在受迫之下同意蔡忠敏等3人翻找房內現金或
    禮券等財物，丁泰棠更以：「打電話要去找兄弟過來了」、
    「新莊的兄弟打電話啦，昨天有聽到啦，說要幫忙嗎？要找
    人過來嗎？」等語恫嚇，蔡忠敏等3人並取走面額4萬元禮券
    等情。爰依民法第184條第1項前段、第185條、第195條第1
    項前段規定，求為命㈠蔡忠敏等3人應連帶賠償294萬元（含
    財產上損失250萬元、10萬元、4萬元禮券及慰撫金30萬元）
    ，及自起訴狀繕本送達翌日起至清償日止，按週年利率5％計
    算之利息。㈡蔡忠敏應賠償慰撫金20萬元，及自起訴狀繕本
    送達翌日起至清償日止，按週年利率5％計算利息之判決。並
    願供擔保請准宣告假執行。
三、蔡忠敏等3人則以：伊等對於刑事犯罪事實沒有爭執，且蔡
    忠敏、蔡淑靜與何春桃於104年9月1日晚上6時23分起至同晚
    6時25分許止，在全家便利商店內碰面過程，何春桃主動返
    還250萬元予蔡忠敏、蔡淑靜，丁泰棠並未在現場，無何春
    桃所稱不法侵權行為，何春桃請求慰撫金為無理由且過高等
    語，資為抗辯。
四、原審判命蔡忠敏等3人應連帶給付何春桃30萬元本息，及蔡
    忠敏應給付何春桃5萬元本息，及依職權為假執行及供擔保
    免為假執行之宣告，另駁回何春桃其餘之訴。兩造對敗訴部
    分均聲明不服，各自提起上訴，何春桃撤回請求10萬元、4
    萬元禮券之起訴（見本院卷一第342頁，已非本院審理範圍
    ，下不贅述），另追加不當得利請求權，並上訴聲明：㈠原
    判決關於駁回其後開第二項之訴部分廢棄。㈡上開廢棄部分
    ：⒈蔡忠敏等3人應再連帶給付何春桃264萬元，及自起訴狀
    繕本送達翌日起至清償日止，按週年利率5％計算之利息；⒉
    蔡忠敏應再給付何春桃15萬元，及自起訴狀繕本送達翌日起
    至清償日止，按週年利率5％計算之利息。㈢願供擔保請准宣
    告假執行。蔡忠敏等3人答辯聲明：㈠何春桃之上訴及追加之
    訴均駁回。㈡如受不利判決，願供擔保請准宣告免為假執行
    。蔡忠敏等3人上訴聲明：㈠原判決關於命蔡忠敏等3人連帶
    給付16萬元本息及命蔡忠敏給付5萬元本息部分均廢棄。㈡上
    開廢棄部分，何春桃在第一審之訴及假執行之聲請均駁回。
    何春桃答辯聲明：蔡忠敏等3人之上訴駁回。
五、何春桃主張其遭蔡忠敏等3人不法侵權行為而交付250萬元，
    另受蔡忠敏單獨傷害行為，依侵權行為或不當得利之法則，
    請求蔡忠敏等3人應連帶賠償財產上損失250萬元及慰撫金30
    萬元本息，另依侵權行為法則，請求蔡忠敏賠償慰撫金20萬
    元本息云云，為蔡忠敏等3人所否認，並以前詞置辯。經查
    ：
　　㈠何春桃依侵權行為或不當得利之法則，擇一請求蔡忠敏等3
      人連帶賠償250萬元部分：
　　⒈何春桃主張蔡忠敏等3人以上開恐嚇言詞、脅迫之侵權行為
      ，致其交付250萬元現金云云，固提出原法院105年度易字
      第193號妨害自由等案件（下稱原法院193號刑事案件）10
      5年7月27日刑事準備程序勘驗筆錄內容、錄影翻拍照片為
      證，但為蔡忠敏等3人所否認，並以前詞置辯。經查：
　　⑴依原法院193號刑事案件於105年7月27日準備程序及本院於
      108年4月25日準備程序，勘驗104年9月1日全家便利商店
      之監視器錄影光碟內容如下：蔡忠敏於104年9月1日下午6
      時20分14秒許，抵達全家便利商店，蔡忠敏、蔡淑靜及何
      春桃交談後，何春桃即自橘色包包取出紙鈔並放入塑膠袋
      內，於同日晚上6時22分35秒時，將塑膠袋內紙鈔取出放
      在桌上，蔡忠敏於同日晚上6時23分50秒許突起身向何春
      桃稱：「幹，你不要給我跑」，何春桃稱：「我不會跑，
      我不會跑，我絕對不會跑，我絕對不會逃」，並將放在桌
      上的紙鈔放回塑膠袋內，其間蔡忠敏於同日晚上6時26分2
      7秒稱：「這些是什麼錢？妳（指何春桃，下同）告訴我
      」，何春桃表示：「這些都是她（指蔡淑靜，下同）的錢
      ，我都拿來給你了」……蔡忠敏於同日晚上6時27分37秒稱
      ：「妳現在趕快跟我說，錢跑哪裡去了？」，何春桃於同
      日晚上6時27分44秒稱：「她跟我買的錢都在這裡啦，我
      都帶過來了」，蔡忠敏稱：「買三小，報警」，何春桃稱
      ：「我沒有留啦」，蔡忠敏稱：「妳在開玩笑？」，何春
      桃稱：「我250萬都拿來，不然叫我怎樣，啊，我沒有留
      一毛錢啦」，蔡忠敏稱：「妳現在趕快跟我說，錢跑哪裡
      去了？」……蔡忠敏於同日晚上6時29分40秒許稱：「這些
      錢（指現金250萬元）是拿來要做什麼？」，何春桃於同
      日晚上6時29分49秒許稱：「這些都是她跟我買的，我都
      沒用，沒用，都拿來還你們的啊，我今天跟你照實講，這
      樣子啊」，何春桃於同日晚上6時36分22秒許稱：「啊，
      這250萬我都要拿來還你們了啊」（見本院勘驗卷第7至9
      頁、第11、13、15、17頁），足認蔡忠敏於何春桃交付25
      0萬元現金之前，固大聲斥責何春桃，蔡淑靜亦在旁聽聞
      ，惟蔡忠敏出言目的係要何春桃不要逃避債務，何春桃亦
      不斷表示該250萬元現金為其與蔡淑靜全部交易款項，並
      表示願意歸還。另蔡忠敏於當晚6時43分3秒起至同時段42
      秒止，起身抓住何春桃頭頸並摑掌其臉部，且大聲辱罵何
      春桃，何春桃於晚上6時51分14秒許：「我跟你講，你聽
      我講，那還差多少？差500，不然我們一人一半，我分期
      還可以吧」，蔡忠敏稱：「不可以分期，500萬妳怎麼分
      期？」，何春桃於晚上6時51分48秒許稱：「喂，蔡先生
      ，這樣好不好，一人負責250萬啦，好不好」，又於晚上6
      時52分17秒許稱：「我就用去了，啊這邊有250萬了，我
      再負責250萬，啊，不然你叫我去哪裡拿？我不會講。」
      ，於晚上6時57分53秒許稱：「我現在和你商量，蔡先生
      ，我和你商量啦，這些（指250萬元現金）你先收起來，
      其他250萬我再想辦法看有無辦法幫你借，借來給你，好
      不好？這樣可以嗎？」等情（見本院勘驗卷第7至8頁），
      何春桃遭蔡忠敏掌摑之後，仍堅稱願歸還250萬元，益徵
      何春桃係本於交還蔡淑靜天珠交易款項250萬元之意，而
      與蔡忠敏見面，並主動將250萬元現金交付蔡忠敏，顯非
      其在蔡忠敏言詞及傷害行為脅迫下所為交付甚明。至何春
      桃以蔡淑靜向其借250萬元還給蔡忠敏，其才將現金放在
      桌上交給蔡忠敏云云（見本院卷二第25頁），然觀諸上開
      對話過程，全未談及借款內容，何春桃面對蔡忠敏之質問
      ，亦一再表示已經備妥其與蔡淑靜間全部交易款項，是何
      春桃此部分主張，亦不可取。
　　⑵又何春桃主張丁泰棠事後前往蔡忠敏住處，參與妨害自由
      行為，自應與蔡忠敏、蔡淑靜不法取得250萬元之侵權行
      為負共同責任云云。惟丁泰棠並無於104年9月1日晚上6時
      23分起至同晚6時25分許，出現在全家便利商店乙節，為
      兩造所不爭執，復有事發現場錄影翻拍照片可憑（見原法
      院193號刑事卷一第156-1至156-12頁），則丁泰棠事後前
      往蔡忠敏住處乙事，顯與何春桃在全家便利商店交付250
      萬元過程無涉；此外，何春桃復未能舉證證明丁泰棠有何
      參與全家便利商店之共同侵權行為事實，何春桃此部分主
      張，自無可取。
　　⑶何春桃無法證明蔡忠敏等3人有何恐嚇、脅迫其交付250萬
      元之情，則其依侵權行為法則請求蔡忠敏等3人應負損害
      賠償責任云云，為無理由，不應准許。
　  ⒉雖何春桃又主張其原欲將250萬元借予蔡淑靜，卻遭蔡忠敏
      等3人強行取走，蔡忠敏等3人因而獲利，另追加不當得利
      請求蔡忠敏等3人返還250萬元云云，惟何春桃係基於歸還
      其與蔡淑靜天珠交易款項之意，始將250萬元交付蔡忠敏
      ，並非遭蔡忠敏強行取走等情，業如前述，則蔡忠敏等3
      人自無為侵害其權益之行為，何春桃追加不當得利之法則
      ，請求蔡忠敏等3人應返還250萬元云云，應不可取。 
　　㈡何春桃依侵權行為之法律關係，請求蔡忠敏等3人連帶賠償
      慰撫金30萬元，及請求蔡忠敏賠償慰撫金20萬元部分：
　　⒈按因故意或過失，不法侵害他人權利者，負損害賠償責任
      。且數人共同不法侵害他人之權利者，連帶負損害賠償責
      任。又不法侵害他人之身體、健康、名譽、自由、信用、
      隱私、貞操，或不法侵害其他人格法益而情節重大者，被
      害人雖非財產上之損害，亦得請求賠償相當之金額，民法
      第184條第1項前段、第185條第1項前段、第195條第1項分
      別定有明文。另按慰藉金之賠償須以人格權遭遇侵害，使
      精神上受有痛苦為必要，其核給之標準固與財產上損害之
      計算不同，然非不可斟酌雙方身分資力與加害程度，及其
      他各種情形核定相當之數額。另非財產上損害之慰撫金數
      額，究竟若干為適當，應斟酌兩造身分、地位、經濟狀況
      、加害程度及其他各種情形，俾為審判之依據（最高法院
      51年台上字第223號判例、86年度台上字第3537號判決要
      旨參照）。
　　⒉查蔡忠敏於104年9月1日，在全家便利商店，單獨起意對何
      春桃為傷害行為，致何春桃受有下唇2x0.7公分瘀傷之事
      實，經原法院193號刑事案件判處蔡忠敏犯傷害罪，處拘
      役30日確定。另蔡忠敏、蔡淑靜於104年9月1日，在全家
      便利商店，共同對何春桃所為強制行為，蔡忠敏等3人於
      同日，在蔡忠敏住處，共同對何春桃所為強制行為；蔡忠
      敏等3人，於翌日，在何春桃住處，共同對其所為強制行
      為等事實，則經本院106年度上訴字第1386號刑事判決撤
      銷原法院193號刑事判決，改判蔡忠敏等3人共同犯強制罪
      ，共2罪，判處蔡淑靜應執行有期徒刑3月、蔡忠敏應執行
      有期徒刑6月、丁泰棠應執行有期徒刑5月，經最高法院10
      7年度台上字第2391號判決駁回檢察官上訴確定等情，業
      經本院依職權調取上開刑事案卷核閱屬實，且蔡忠敏等3
      人對刑事案件確定之犯罪事實並不爭執（見本院卷二第15
      至16頁），蔡忠敏等3人於上揭時、地，共同對何春桃所
      為強制之侵權行為，及蔡忠敏傷害何春桃身體之侵權行為
      甚明。又查，何春桃為國小畢業，105年、106年所得各約
      6、7萬元，名下無財產；蔡忠敏為大專畢業，105年、106
      年所得各約30餘萬、60餘萬元，名下有財產；蔡淑靜為大
      學畢業，105年、106年所得各為約90餘萬、約40餘萬元，
      名下有財產；丁泰棠為大專畢業，105年、106年所得各約
      3萬多元，名下有財產等情，業據兩造陳述在卷，並有兩
      造稅務電子閘門財產所得調件明細表在卷可參（見原審訴
      字卷第304頁、限制閱覽卷內資料）。本院爰審酌兩造經
      濟狀況、學經歷，以及蔡忠敏等3人上開不法行為與情節
      、何春桃所受傷勢及所受精神上痛苦程度等情狀，認何春
      桃請求蔡忠敏等3人連帶賠償慰撫金16萬元，及請求蔡忠
      敏賠償慰撫金5萬元為適當；逾此範圍所為請求，則屬無
      理由。
　　⒊次按民法第217條第1項所謂被害人與有過失，必須其行為
      與加害人之行為，為損害之共同原因，而其過失行為並為
      有助成損害之發生或擴大之行為者，始屬相當（最高法院
      107年度台上字第1854號判決意旨參照）。查蔡忠敏等3人
      辯稱因何春桃以天珠作法等情詐騙蔡淑靜，才發生本件衝
      突事件，何春桃就本件損害與有過失云云。姑不論蔡忠敏
      等3人所陳何春桃詐騙蔡淑靜是否屬實，縱認雙方事後對
      天珠交易乙事認知發生歧異，甚至認為遭何春桃詐騙，亦
      僅係蔡忠敏等3人行為之動機而已，並不表示蔡忠敏等3人
      得以不法行為侵害何春桃權益，是兩造間之天珠交易糾紛
      自與蔡忠敏等3人不法侵權行為造成損害無關，蔡忠敏等3
      人此部分抗辯，自無可取。
六、綜上所述，何春桃依侵權行為之法律關係，請求蔡忠敏等3
    人連帶給付慰撫金16萬元、蔡忠敏給付慰撫金5萬元，及均
    自起訴狀繕本送達翌日即105年4月27日（送達證書見附民卷
    第5至7頁）起至清償日止，按週年利率5％計算之利息，為有
    理由，應予准許；逾此部分之請求，為無理由，不應准許。
    從而，原審就上開不應准許部分，駁回何春桃之請求及假執
    行之聲請，另就上開應准許部分，命蔡忠敏等3人如數給付
    之判決，並依職權為假執行及供擔保免假執行之宣告，均無
    不合。兩造就敗訴部分各自提起上訴，指摘原判決不利己之
    部分不當，求予廢棄改判，皆為無理由，均應予駁回。另何
    春桃對250萬元部分，追加不當得利為請求權，同為無理由
    ，應併予駁回。
七、本件事證已臻明確，兩造其餘之攻擊或防禦方法及所用之證
    據，經本院斟酌後，認為均不足以影響本判決之結果，爰不
    逐一論列，附此敘明。
八、據上論結，本件兩造之上訴及何春桃之追加之訴，均為無理
    由，依民事訴訟法第449條第1項、第78條、第85條第2項，
    判決如主文。
中　　華　　民　　國　 109　　年　　3 　　月　　17　　日
                  民事第四庭    
                      審判長法  官  傅中樂
                            法  官  周祖民
                            法  官  趙伯雄
正本係照原本作成。
蔡忠敏、蔡淑靜、丁泰棠不得上訴。
何春桃如不服本判決，應於收受送達後20日內向本院提出上訴書
狀，其未表明上訴理由者，應於提出上訴後20日內向本院補提理
由書狀（均須按他造當事人之人數附繕本）上訴時應提出委任律
師或具有律師資格之人之委任狀；委任有律師資格者，另應附具
律師資格證書及釋明委任人與受任人有民事訴訟法第466 條之1
第1項但書或第2項（詳附註）所定關係之釋明文書影本。如委任
律師提起上訴者，應一併繳納上訴審裁判費。
中　　華　　民　　國　　109 　年　　3 　　月　　17　　日
                            書記官  陳韋杉
附註：
民事訴訟法第466條之1（第1項、第2項）：
對於第二審判決上訴，上訴人應委任律師為訴訟代理人。但上訴
人或其法定代理人具有律師資格者，不在此限。
上訴人之配偶、三親等內之血親、二親等內之姻親，或上訴人為
法人、中央或地方機關時，其所屬專任人員具有律師資格並經法